【裁判字號】    96,簡上,78
【裁判日期】    970610
【裁判案由】    損害賠償
【裁判全文】
臺灣桃園地方法院民事判決              96年度簡上字第78號
上  訴  人  甲○○
被  上訴人  陽光山林社區管理委員會
法定代理人  乙○○
訴訟代理人  李怡卿律師
            洪榮彬律師
            吳尚昆律師
上列當事人間請求損害賠償事件，上訴人對於中華民國96年3 月
6 日本院中壢簡易庭96年度壢簡字第42號第一審判決提起上訴，
本院於97年5 月20日言詞辯論終結，判決如下：
    主  文
原判決關於駁回上訴人後開第二項之訴部分，及該部分假執行之
聲請，並訴訟費用之裁判廢棄。
被上訴人應給付上訴人新台幣壹仟伍佰元，及自民國九十五年十
二月八日起至清償日止，按週年利率百分之五計算之利息。
其餘上訴駁回。
第一、二審訴訟費用由被上訴人負擔千分之五，餘由上訴人負擔
。
    事實及理由
一、本件上訴人主張：
  (一)其於民國95年6 月1 日至同年月13日受僱於被上訴人擔任掃
    街、清理水溝、撿垃圾等清潔工作，嗣被上訴人竟以上訴人
    無法提出離職證明為由而將上訴人不當解雇，僅給付上訴人
    工資新台幣（下同）10,094元，然依被上訴人所製作之財務
    收支月報表所示，被上訴人給付每位環保人員之薪資至少均
    有40,000元，依上訴人之實際工作比例計算，扣除被上訴人
    已給付之10,094元，被上訴人尚欠上訴人薪資10,000元。此
    外，依勞動基準法施行細則第10條第8 款規定，各項保險費
    皆屬工資的一部分，被上訴人應補償此部分薪資。
  (二)被上訴人未替上訴人依法提撥勞工退休金，致上訴人無法依
    勞工退休金條例之規定領到勞退基金5,000 元。且被上訴人
    亦未替上訴人辦理勞、健保，依勞工保險條例第72條規定，
    上訴人因此所受之損失，應由被上訴人依該條例規定之給付
    標準賠償。
  (三)被上訴人之前主任委員梁添照於95年11月30日在台灣桃園地
    方法院檢察署偵查庭時說上訴人很壞，毀損上訴人之名譽，
    故請求被上訴人賠償精神慰撫金185,000 元。又梁添照於95
    年12月28日在台灣桃園地方法院檢察署偵查庭時，另向檢察
    官說上訴人沒有繳交管理費及濫行告訴等語，已毀損上訴人
    之名譽，分別請求賠償精神慰撫金30,000元及20,000元。
  (四)因被上訴人未落實門禁管制，致中天新聞台記者闖入上訴人
    住所偷拍，妨害上訴人之隱私權，請求賠償30,000元之精神
    慰撫金。
  (五)被上訴人未經上訴人之許可，將上訴人之上班打卡資料拿給
    訴外人東京都保全股份有限公司（下稱東京都公司），侵害
    上訴人之隱私權，又大量散布上訴人之打卡資料，侵犯上訴
    人之著作權，分別請求賠償精神慰撫金各10,000元，
  (六)綜上，合計為300,000 元，爰依侵權行為等法律關係，請求
    被上訴人給付上訴人300,000 元，及自起訴狀繕本送達翌日
    起（即95年12月8 日）至清償日止，按週年利率5%計算之利
    息。
  (七)被上訴人提出之薪資表雖有記載健保費700 元及伙食津貼18
    00元，然上訴人均未領到。又該薪資表所載扣款1,500 元亦
    無正當理由。
  (八)上訴人係陽光大綠地社區（下稱大綠地社區）之住戶，進出
    皆須經過被上訴人社區大門，而上訴人於95年10月22日、同
    年11月2 日在進出被上訴人社區大門時，遭被上訴人之法定
    代理人及其聘雇之保全人員，要求上訴人停車及打開車廂以
    供檢查，扣留上訴人30分鐘，並要上訴人繳交證件辦理會客
    證後，始放行讓上訴人回家，嚴重妨害上訴人之行動自由。
    又上訴人欲通行之上開道路係由桃園縣楊梅鎮公所鋪設，被
    上訴人卻違法竊佔，且要上訴人繳納每月300 元始可辦理通
    行證，並不合理。另被上訴人住戶規約第19條規定已屬濫權
    盤查。此外，上訴人等20戶居民已停車路邊10多年，被上訴
    人竟以私規填寫究辦書要追究上述車主責任，造成上訴人恐
    懼。
  (九)原審判決上訴人全部敗訴，上訴人不服提起上訴，上訴人於
    本院為聲明：1.原判決廢棄。2.被上訴人應給付上訴人300,
    000 元，及自起訴狀繕本送達翌日起（即95年12月8 日）至
    清償日止，按週年利率5%計算之利息。
二、被上訴人則抗辯：
  (一)上訴人係在被上訴人社區擔任臨時清潔工，因上訴人當時仍
    在其他公司任職，無法依被上訴人之要求提出離職證明而自
    行離職，嗣被上訴人再以上訴人無故曠職3 日為由予以解雇
    。又上訴人之薪資為1 天600 元，上訴人僅工作10日，但被
    上訴人給付上訴人10,094元，已超出上訴人應得之薪資，故
    被上訴人並未積欠上訴人薪資。
  (二)上訴人僅工作10日即離職，被上訴人根本不及為上訴人開戶
    及提撥。又雇主每月負擔之勞工退休金提繳率，依法雖不得
    低於勞工每月工資6%，然以上訴人離職前可領取之薪資10,0
    94元為基準計算勞工退休金提繳金額僅有600 元，故上訴人
    要求賠償5,000 元勞工退休金，於法不合。況上訴人尚未達
    退休年齡，自無法請領勞工退休金。因此，被上訴人雖未及
    替上訴人辦理勞、健保，上訴人並未受有任何損失，故上訴
    人請求賠償勞工退休金，亦屬無據。
  (三)管理委員會依公寓大廈管理條例第35條第1 項規定雖具有當
    事人能力，然同條第2 項及第36條亦規定管理委員會為原告
    或被告時，應將訴訟事件要旨速告區分所有權人，且管理委
    員會應向區分所有權人會議負責，並向其報告會務，足見管
    理委員會僅有訴訟法上之當事人能力，而無實體法上之權利
    能力，非屬權利義務之主體，即不能享有權利、負擔義務，
    從而，不具有對侵權行為負損害賠償之能力。
  (四)被上訴人社區為封閉社區並未對外開放，依據住戶規約第19
    條之約定，門哨警衛人員得盤查進出被上訴人社區之人員車
    輛，拒絕接受盤查者，不得進出被上訴人社區，上訴人居住
    所屬之大綠地社區○○○○○道路因納莉颱風受阻，被上訴
    人好意讓大綠地社區住戶通行社區○○○道路，但必須向被
    上訴人申請通行證，否則於進出時均需換證進入被上訴人社
    區，此屬私人社區住戶自治範疇，目的在維護被上訴人社區
    住戶之生命、財產安全，而被上訴人所聘請之東京都公司負
    責落實上述規約內容，並派駐警衛於被上訴人社區大門管制
    進出之人員，於法並無不合。因上訴人不願申請通行證，故
    駐衛警於上訴人進出被上訴人社區時為必要之盤查，係為維
    護社區安全所必須之行為，且受檢時間僅1 至2 分鐘，並未
    逾越必要性，自不構成妨害其行動自由。且上訴人就此對被
    上訴人之前主任委員梁添照提出之妨害自由告訴，業經台灣
    桃園地方法院檢察署檢察官為不起訴處分。另上訴人主張被
    上訴人未落實門禁管制，致中天新聞台記者闖入上訴人住所
    偷拍，妨害上訴人之隱私權，及未經上訴人之許可，將上訴
    人上班打卡資料拿給東京都公司，又大量散布上訴人之打卡
    資料部分，均與被上訴人無關，故上訴人請求精神慰撫金並
    無理由。
  (五)上訴人於95年6 月1 日至同年月13日任職被上訴人處擔任環
    保臨時工，每日到職須辦理打卡，打卡資料平日統一置放於
    管理中心牆壁上，並無隱蔽，甚且得隨手抽取閱覽，而東京
    都公司當時負責被上訴人之保全管理，平時派駐人員在管理
    中心值勤，東京都公司是否因此知悉上訴人之打卡資料，被
    上訴人不得而知，被上訴人並未主動提供上訴人之打卡資料
    給東京都公司。
  (六)答辯聲明：上訴駁回。
三、本院之判斷：
  (一)上訴人主張其自95年6 月1 日起至同年月13日止，受僱於被
    上訴人擔任掃街、清理水溝、撿垃圾等清潔工作，被上訴人
    已給付上訴人薪資10,094元等情，業據其提出與所述相符之
    存摺節本2 紙為證，被上訴人對此亦不爭執，是上訴人此部
    分主張堪信為真實。上訴人復主張被上訴人聘僱環保人員之
    薪資每月至少有40,000元，依上訴人為被上訴人之實際工作
    比例計算，被上訴人尚欠上訴人薪資10,000元。又被上訴人
    未替上訴人辦理勞、健保及依法提撥勞工退休金，致上訴人
    無法領取到5, 000元勞工退休金，故請求被上訴人給付此部
    分款項。另被上訴人對上訴人有妨害行動自由、毀損名譽、
    侵害隱私權及著作權之行為，因而請求被上訴人給付上述各
    項精神慰撫金等語，為被上訴人所否認，並執前詞置辯。
  (二)按民事訴訟如係由原告主張權利者，應先由原告負舉證之責
    ，若原告先不能舉證，以證實自己主張之事實為真實，則被
    告就其抗辯事實即令不能舉證，或其所舉證據尚有疵累，亦
    應駁回原告之請求（最高法院17年上字第917 號判例參照）
    。本件上訴人主張被上訴人聘僱環保人員之薪資每月至少有
    40,000元，依上訴人為被上訴人實際工作比例計算，被上訴
    人尚欠上訴人薪資10,000元云云，為被上訴人所否認，則上
    訴人對此即應負舉證之責。經查，上訴人雖提出被上訴人製
    作之94年6 月份、同年11月份、95年8 月份、同年10月份、
    同年11月份、同年12月份、96年1 月份財務收支月報表、95
    年12月份、96年1 月份資產負債表各1 件為證，然依上開財
    務收支月報表及資產負債表觀之，被上訴人每月支出環保人
    員之費用均不相同，足見被上訴人抗辯伊須視各月份實際聘
    僱環保人員之名額、出席狀況等因素而有所調整等語，尚非
    無據，則上開財務收支月報表及資產負債表並無法證明被上
    訴人在95年6 月份給付每位環保人員之薪資均有40,000 元
    以上。至於上訴人主張被上訴人於95年6 月間僅聘僱6 名環
    保人員，以被上訴人於當月份支出環保人員之薪資費用總額
    計算，每位環保人員應有40,000元以上云云，並提出被上訴
    人95年6 月25日區分所有權人座談會會議紀錄、同年7 月22
    日管理委員會暨監察委員第7 次聯席會議紀錄各1 件為證。
    然依被上訴人提出之95年度各月份環保臨時工薪資明細表觀
    之，95年6 月份支出之環保人員薪資費用總額為215,269 元
    ，縱認上訴人所述被上訴人在該月份僅聘僱6 位環保人員屬
    實，則每位環保人員可領取之薪資亦未達40,000元，再者，
    依上開95年度各月份環保臨時工薪資明細表所示，可知被上
    訴人每月聘雇之環保人員名額為6 名至9 名不等，且大多數
    環保人員之月薪均未達40,000元，是上訴人此部分主張並非
    可採。參以被上訴人提出之95年6 月份環保人員薪資表所示
    ，上訴人於該月份可領取本薪24,000元、伙食津貼1,800 元
    及健保費700 元，合計全薪為26,500元，上訴人既未能提出
    其他反證證明其得領取之全薪逾上開金額，或其另得向被上
    訴人請求額外之工作津貼、加班費等款項，則上訴人主張其
    在95年6 月份可領取之薪資總額應逾上開95年6 月份環保人
    員薪資表所示數額云云，不足採信。
  (三)上訴人主張依勞動基準法施行細則第10條第8 款規定，各項
    保險費皆屬工資的一部分，故被上訴人應補償此部分薪資云
    云。然勞動基準法第2 條第3 款規定，工資：謂勞工因工作
    而獲得之報酬；包括工資、薪金及按計時、計日、計月、計
    件以現金或實物等方式給付之獎金、津貼及其他任何名義之
    經常性給與均屬之。勞動基準法施行細則第10條第8 款則規
    定，勞工保險及雇主以勞工為被保險人加入商業保險支付之
    保險費屬於勞動基準法第2 條第3 款所稱之其他任何名義之
    經常性給與。由此可知，勞動基準法施行細則第10條第8 款
    僅係將上開保險費列為工資之一部分，非謂雇主須將該保險
    費直接給付勞工，是上訴人請求被上訴人補償此部分薪資，
    於法不合，並不足採。
  (四)上訴人另主張被上訴人提出之95年6 月份薪資表雖有記載健
    保費700 元及伙食津貼1800元，然上訴人均未領到，且該薪
    資表所載扣款1,500 元並無正當理由等語。惟查，依上開薪
    資表所示，上訴人在該月份之全薪為26,500元，換算成每日
    工資為1,104 元（26,500÷24=1,104，元以下四捨五入），
    因上訴人僅工作10.5日，故上訴人得領取之薪資數額原為11
    ,594 元 （1,104x10.5=11,594 ，元以下四捨五入），又上
    訴人須扣款1,500 元，經計算結果，上訴人實際可領取之薪
    資為10,094元（11,594-1,500=10,094） 。上訴人既不否認
    有領取到10,094元，則上訴人主張其未領到健保費700 元及
    伙食津貼1800元並非可採。然依上開薪資表觀之，其上並未
    註記上訴人須扣款1,500 元之事由，而被上訴人於本院審理
    中復未舉證證明伊對上訴人有扣款之正當理由，則被上訴人
    自須將該款項返還上訴人，是上訴人請求被上訴人給付薪資
    1,500 元，即屬有據，逾此範圍之請求，則無理由。
  (五)按雇主為勞工按月提撥繳之退休金，儲存於勞保局設立之勞
    工退休金個人專戶內。勞工年滿60歲，工作年資滿15年以上
    者，得請領月退休金，但工作年資未滿15年者應請領一次退
    休金，勞工退休金條例第6 條第1 項、第24條第1 項分別定
    有明文。次按勞工退休時，應由雇主發給退休金，為勞動基
    準法第55條所明定。足見該項退休金之債權債務關係發生於
    勞工退休之時，並存在於勞工與雇主之間（最高法院86年度
    台上字第3186號判決意旨參照）。經查，上訴人自陳其係44
    年3 月22日生，於95年6 月13日離職時，其僅為51歲，尚未
    達退休年齡，且工作年資亦未符合上開規定，上訴人自無法
    請領勞工退休金，則被上訴人雖未及替上訴人辦理勞、健保
    及提撥勞工退休金，上訴人即因故離職，亦不影響上開事實
    之認定，是上訴人主張被上訴人應賠償其勞工退休金5,000
    元，即屬無據。至於上訴人主張因被上訴人未替上訴人辦理
    勞、健保，依勞工保險條例第72條規定，上訴人因此所受之
    損失，應由被上訴人依該條例規定之給付標準賠償云云。惟
    勞工保險條例第72條規定之損害賠償請求權，乃屬勞工保險
    給付之代替權利，其本質上仍屬勞工保險給付，亦得抵充勞
    動災害補償，故上訴人仍應先舉證證明其受有何種損害，因
    上訴人對此並未能提出其他證據以供本院參酌，是上訴人此
    部分主張亦非可採。
  (六)按民法侵權行為之成立，必須符合行為人有侵權行為能力，
    行為人有侵權行為，侵害他人權利，侵害行為係屬不法，被
    害人受有損害，侵權行為與被害人之損害間具有相當因果關
    係，須行為人有故意或過失，侵權行為人須有責任能力之要
    件，始足當之。復按公寓大廈管理委員會，依現行公寓大廈
    管理條例第38條第1 項規定，雖具有訴訟上之當事人之能力
    ，但因管理委員會僅為公寓或大廈區分所有權人團體之代表
    機關，是僅具「非法人團體」之性質，即無自然人與法人在
    實體法上所具備之權利能力，因公寓大廈管理委員會並無權
    利能力，即不能享有權利，負擔義務，當然亦不具有對侵權
    行為之損害，負損害賠償之責任之能力（即無侵權能力）。
    準此，上訴人主張被上訴人對上訴人有妨害行動自由、毀損
    名譽、侵害隱私權及著作權之行為，並基於侵權行為之法律
    關係，請求被上訴人給付上述各項精神慰撫金，均無理由。
  (七)次按給付無確定期限者，債務人於債權人得請求給付時，經
    其催告而未為給付，自受催告時起，負遲延責任。其經債權
    人起訴而送達訴狀者，與催告有同一之效力，民法第229 條
    第2 項、第3 項定有明文。又遲延之債務，以支付金錢為標
    的者，債權人得請求依法定利率（即週年利率5%）計算之遲
    延利息，民法第233 條第1 項、第203 條亦規定甚明。本件
    上訴人之起訴狀繕本已於95年12月7 日送達予被上訴人，而
    為催告之表示，有送達回證1 紙在卷可查，則被上訴人自翌
    日（即同年12月8 日）起，即應負遲延責任。
四、綜上所述，上訴人依侵權行為等法律關係，請求被上訴人給
    付300,000 元，及自95年12月8 日起至清償日止，按週年利
    率5%計算之利息，於1,500 元及自95年12月8 日起算之法定
    遲延利息部分，為有理由，應予准許。逾此範圍之請求，為
    無理由，應予駁回。原審就上開應准許部分，為上訴人敗訴
    之判決，並駁回其假執行之聲請，尚有未洽，上訴意旨求予
    廢棄改判，為有理由，爰由本院予以廢棄改判如主文第2 項
    所示。至於上訴人之請求不應准許部分，原判決為上訴人敗
    訴之判決，並駁回其假執行之聲請，經核於法並無不合，上
    訴意旨求予廢棄改判，為無理由，應駁回其上訴。
五、本案事證已臻明確，兩造其餘主張陳述及所提之證據，經審
    酌均與本院前揭判斷無影響，毋庸一一論述，附此敘明。
六、據上論結，本件上訴為一部有理由，一部無理由，依民事訴
    訟法第436 條之1 第3 項、第450 條、第449 條第1 項、第
    79條，判決如主文。
中    華    民    國    97    年    6     月    10    日
                  民事第一庭審判長法  官  郭琇玲
                                  法  官  陳雪玉
                                  法  官  林哲賢
上為正本係照原本作成。
本判決不得上訴。
中    華    民    國    97    年    6     月    10    日
                                  書記官  羅美英


司法院資訊處製作；財團法人民間司法改革基金會備份。
